【裁判字號】    98,消債抗,74
【裁判日期】    980625
【裁判案由】    更生事件
【裁判全文】
臺灣板橋地方法院民事裁定            98年度消債抗字第74號
抗  告  人  甲○○
上列抗告人因消費者債務清理條例聲請更生事件，抗告人對於中
華民國98年3月16日本院97年度消債更字第 1686號裁定提起抗告
，本院裁定如下：
    主  文
抗告駁回。
抗告程序費用新臺幣壹仟元由抗告人負擔。
    理  由
一、本件原聲請及抗告意旨略以：渠因其有不能清償債務之情事
    ，前於民國95年 7月間已依金融主管機關協調成立之中華民
    國銀行公會會員辦理消費金融案件無擔保債務協商機制，與
    最大債權金融機構中國信託商業銀行達成協商，其協議還款
    金額為每月新臺幣（下同）17,926元整。然因聲請人收入減
    少，由96年每月平均28,645元降至97年平均每月20,390元，
    勉力繳納約11個月，加上一般生活開銷及長子及長女之教育
    費用，實無法再繳交每月之協商費用 ，因而於96年7月間毀
    諾。又原審裁定認為依聲請人所提出之財政部臺灣省北區國
    稅局95、96年度綜合所得稅各類所得資料清單，聲請人之96
    年度平均每月所得為28,645元與協商成立時之95年度平均每
    月所得25,474元相比，不減反增，然究本法立法宗旨而言，
    債務人之清償能力是否「顯有重大困難致無法履行之情事」
    應視毀諾之具體期日而定，而非應以平均值計算之，故抗告
    人毀諾當年度之平均薪資所得 (96年度)雖較前一年之平均
    為高，然毀諾當月及其後之薪資所得確係較毀諾前降低，降
    幅甚至高達73.%，是抗告人之清償能力自屬顯著降低，有不
    可歸責於己之事由致難以繼續履行協商條件，為此提起本件
    抗告等語，並聲明：原裁定廢棄，並裁定准許抗告人開始更
    生程序。
二、按債務人對於金融機構因消費借貸、自用住宅借款、信用卡
    或現金卡契約而負債務，在聲請更生或清算前，應提出債權
    人清冊，以書面向最大債權金融機構請求協商債務清償方案
    並表明共同協商之意旨，消費者債務清理條例（下稱本條例
    ）第151 條第1 項定有明文。次按債務人與金融機構協商成
    立者，不得聲請更生或清算，但因不可歸責於己之事由，致
    履行顯有重大困難者，不在此限；本條例施行前，債務人依
    金融主管機關協調成立之中華民國銀行公會會員辦理消費金
    融案件無擔保債務協商機制與金融機構成立之協商，準用前
    項之規定，本條例第151 條第5 項、第6 項亦分別有明文。
    次按前開法律規定之「但因不可歸責於己之事由，致履行顯
    有重大困難者，不在此限」，其立法意旨係基於債務清償方
    案成立後，應由債務人誠實遵守信用履行協商還款條件，惟
    於例外情形下發生情事變更，在清償期間收入或收益不如預
    期，致該方案履行困難甚或履行不能，因不可歸責於己之事
    由，始能聲請更生或清算。此規範意旨在避免債務人任意毀
    諾已成立之協商，濫用更生或清算之裁判上債務清理程序。
    蓋以債務清償方案係經當事人行使程序選擇權所為之債務清
    理契約，債務人應受該成立之協議所拘束。債務人既已與金
    融機構協商成立，如認該協商方案履行有其他不適當情形，
    自仍應再循協商途徑謀求解決。又所謂不可歸責於己之事由
    ，係指出於非己身所能控制之自然力或其他人為事由，具有
    猝然性而不能預知，非人力所能參與或所能阻止，而陷於不
    能履行承諾償還自己之債務者而言，例如債務人於履行清償
    期間遭逢重大意外災害，如車禍、火災、或罹患重大不治之
    惡疾而喪失工作能力；債務人負擔家計生活之職業工作，突
    然非自願性失業，而可預見的、持續性的無法就業謀生；因
    遭逢不可抗力之天然災害，如地震、颱風、水災而因其損害
    甚鉅致無力清償等情事。
三、經查：
(一)抗告人於消費者債務清理條例施行前，曾依照中華民國銀行
    公會會員辦理消費金融案件無擔保債務協商機制，與最大債
    權金融機構中國信託商業銀成立協商，雙方約定由抗告人自
    95年8月起，分60期，週年利率按9.88％計算 ，每月10日以
    17,926元依各債權銀行債權金額比例清償各項債務，直至全
    部清償為止；業據中國信託商業銀行提出協議書及無擔保債
    務還款計劃影本各一份為證（見原審卷第49頁至第50頁），
    且觀諸其提出之財團法人金融聯合徵信中心債權人清冊中「
    是否曾參與銀行公會債務協商」欄註記「Y」一節亦明。準
    此以言，本件抗告人依上開協商機制與最大債權金融機構協
    商成立後，再向本院聲請更生，尚須符合「不可歸責於己之
    事由致履行顯有重大困難」之法定要件，方為適法。
(二)次查，抗告人固主張其每月收入扣除履行協商條件後，所剩
    已難以支應自己日常生活之所需及子女教育費用，實無法再
    繳交每月之協商費用，因而於96年7月間毀諾等語 。惟查，
    抗告人對其經濟狀況、家庭收支情形應知之甚詳，理應於協
    商時評估可否履行協商條件之情事，抗告人當時盱衡其經濟
    狀況，猶簽署協商協議書，同意最大債權銀行即中國信託商
    銀之無擔保債務還款計劃，縱因收入扣除支出後不敷償還，
    亦屬抗告人於協商時可得預見，自不得嗣後再任意以入不敷
    出為由，片面毀約。亦即抗告人於協商時既已明知其收入數
    額，以及將來可能支出之用途，仍同意承諾原協商條件，當
    非無充分考量籌措資金來源之規劃，自不得再以同一原因反
    覆爭執，自難以此主張協商成立後有新發生不可歸責於己之
    事由致難以繼續履行協商條件。再者，本院參酌抗告人所提
    出之95年、96年度財政部臺灣省中區國稅局綜合所得稅各類
    所得資料清單所載（見原審台中地院卷第40頁至第41頁），
    抗告人該兩年度之所得總額分別為305,686 元、343,741 元
    ，每月平均所得收入分別為25,474元、28,645元，再參酌抗
    告人自95年5 月3 日協商成立前即任職於中國醫藥大學附設
    醫院至今，此有抗告人提出其勞工保險被保險人投保資料表
     (明細)附 卷可按 (見原審台中地院卷第50頁)， 就抗告人
    自陳於協商成立時95年度每月平均收入為29,719元 (即
    129,083+49,233＝178,316 ；178,316 ÷6 ＝29,719) 而言
    ，此有抗告人提出之財產及收入狀況說明書可參 (見原審卷
    第36頁)， 扣除協商款項17,926元後，抗告人每月尚有
    11,000餘元可供支配，參以抗告人自陳其個人連同其長子、
    長女每月縮衣節食，降低開支後之基本生活所須為10,000元
    ，此有抗告人提出之聲請狀可按 (見原審台中地院卷第14頁
    )， 自無自始不能維持基本生活情形，再者，客觀上抗告人
    自95年5 月3 日協商成立前即任職於中國醫藥大學附設醫院
    至今，又其協商成立後之所得收入不減反增，對其協商成立
    後之清償能力應無影響，亦難謂其於協商成立後有新發生不
    可歸責於己之事由致難以繼續履行。再查，依抗告人所陳，
    其係因於毀諾當月 (即96年7 月)及 次月 (96年8 月)之 薪
    資所得確係較毀諾前降低，降幅甚至高達73.%，是抗告人之
    清償能力自屬顯著降低，因而導致於97年7 月毀諾，並提出
    華南商業銀行薪資帳戶匯款轉帳記錄為憑（見本院卷第14
    至第15頁）云云，然細繹抗告人提出其95年5 月至98年1 月
    間華南銀行薪資帳戶轉帳資料 (見本院卷第10頁至第25頁)
    ，顯示抗告人每月所領薪資均不固定，自1 萬餘元至3 萬餘
    元均不等，並無固定之薪資數額等情，且其96年7 月毀諾當
    時薪資仍高達31,494元，並無減少情形，抗告人自無任意毀
    諾之事由，是抗告人對其經濟狀況情形應知之甚詳，既已明
    知其收入數額，以及將來可能支出之用途，仍同意承諾原協
    商條件，當非無充分考量籌措資金來源之規劃，自不得再以
    同一原因反覆爭執，自難以此主張協商成立後有新發生不可
    歸責於己之事由致難以繼續履行協商條件。退步言之，本案
    情形綜令毀諾及次月 (96年8 月)之 薪資所得確係較毀諾前
    降低，降幅甚至高達73% ，抗告人之清償能力顯著降低等情
    屬實，然此等短暫性、非常態性之收入減少致清償能力下降
    情形，抗告人若僅因上情暫時無法履行協商條件，應可先循
    中華民國銀行商業同業公會債務協商委員會所訂定之「消費
    金融案件無擔保債務協商機制債務協商喘息期規定」申請協
    助，以度過暫時性之履行困難及盡其法定之扶養義務，要非
    選擇逕行毀諾之方式，職是，於此情形抗告人不循協商方式
    而逕行毀諾，自難認有何不可歸責於己之事由情形存在。
(三)末者，目前銀行公會針對95年度銀行公會協商案件已毀諾之
    客戶，業已決議可申請「個別協商一致性方案」，即由最大
    無擔保債權銀行依據前置協商清償方案之精神和原則，與債
    務人重新協商議訂符合債務人繳款能力之月付款金額，該方
    案最長為180期，利率最低為0 %。是抗告人如認該清償協議
    之利率、期數有調整之必要俾利其清償，亦得再向最大無擔
    保債權銀行遠東商銀申請協商，附此敘明。
四、綜上所述，本件原審以抗告人並無不可歸責於己致履行協商
    顯有重大困難之情形，而認抗告人聲請更生不備要件，且其
    情形不能補正，而裁定駁回抗告人更生之聲請，於法並無違
    誤。抗告意旨指摘原裁定為不當，求予廢棄云云，為無理由
    ，應予駁回。
五、據上論結，本件抗告為無理由，爰依消費者債務清理條例第
    11條第2項、第15條、民事訴訟法第495條之1第1項、第 449
    條第1項、第95條、第78條，裁定如主文。
中    華    民    國    98    年    6    月     25    日
                  民事第三庭  審判長法  官 朱耀平
                                    法  官 許月珍
                                    法  官 徐玉玲
以上正本係照原本作成。
本裁定不得抗告。
中    華    民    國    98    年    6     月    30    日
                                    書記官 陳靜怡


司法院資訊處製作；財團法人民間司法改革基金會備份。
